臺灣高等法院高雄分院民事裁定　　　　　95年度破抗字第55號
抗　告　人　甲○○
上列抗告人聲請宣告破產事件，對於民國95年11月27日臺灣高雄
地方法院95年度破字第97號所為裁定，提起抗告，本院裁定如下
：
    主  文
抗告駁回。
抗告訴訟費用由抗告人負擔。
    理  由
一、本件抗告人於原法院聲請及抗告意旨略以：伊因幫友人籌款
    投資及資金調度，並因友人之事業失敗及伊所參加之互助會
    遭倒會，而陸續向銀行借貸款項，迄今積欠債務已達新台幣
    （下同）3,393,551 元，惟伊已失業年餘，且現有資產僅剩
    存款314,500 元，及值約10萬元之汽車一輛，顯已不能清償
    債務，爰聲請為破產之宣告。詎原法院以伊所稱構成破產財
    團之41.5萬元實不足以支付相關破產程序費用為由，駁回伊
    之聲請。惟破產制度本即在於債務人不能清償債務時，得藉
    由破產之宣告以清償債務而藉以重生，並不以清償債權之比
    例多寡為判斷，本件就伊之債務與債權相較，顯已符合破產
    之要件，則原裁定未予宣告破產即有未當，爰請求廢棄並發
    回原法院另為適法裁定等語。
二、經查，抗告人共積欠國泰世華商業銀行等14家銀行共約368
    萬元之債務，除為其所自陳外，亦經本院依職權向各該債權
    銀行查明屬實（其中英商渣打銀行及台北富邦商業銀行部分
    並未函復，依抗告人之陳述予以核計），有各該債權銀行之
    函文在卷可稽（見原法院卷第20、21頁及本院卷第50～105
    ），則抗告人所述之負債情事，應屬真實。又依抗告人所述
    ，其現因已失業，而得用以構成破產財團之財產為現金314,
    500 元（現已換為郵局支票，見原審卷第40頁）及值約10萬
    元之汽車，且經原法院依職權調取其相關財產資料查明結果
    ，抗告人在94年度之總收入僅約14,000元（見原法院卷第41
    、42頁）。則抗告人主張其資產及所得顯已不能清償其債務
    ，即非不可採信。
三、惟按「破產，對於債務人不能清償債務者宣告之」破產法第
    57條定有明文。又「破產管理人之報酬為財團費用」、「破
    產人及其家屬之必要生活費，視為財團費用」、「財團費用
    及財團債務，應先於破產債權，隨時由破產人依破產法之規
    定清償之」、「破產宣告後，如破產財團之財產不敷清償財
    團費用及財團債務時，法院因破產管理人之聲請，應以裁定
    宣告破產終止」亦為同法第95條第1 項第3 款、第2 項、第
    97條、第148 條所明定。故破產法第57條雖規定債務人不能
    清償債務時得宣告破產，然依同法第148 條規定之意旨，若
    債務人之財產雖可勉強組成破產財團，但如預見縱進行破產
    程序，該破產財團之財產顯仍不足清償破產財團費用及財團
    債務時，即應認無宣告破產之實益，而無待宣告破產後再另
    為宣告破產終止之必要。再者，宣告破產後，係在法院之監
    督下，強制將債務人之財產為變價，用以分配清償債權，而
    就未能受清償部分之債權，則發生請求權視為消滅之效果（
    破產法第149 條參照）。故破產宣告之效力，就現行規定而
    言，係使債務人在破產宣告前所發生之債權全部實質歸於消
    滅，對債權人而言，影響自屬甚大。則在此制度之運作下，
    如何調整債務人重生機能及債權人權益保障間之平衡，以避
    免債務人利用破產制度而免除債務所引發之道德危險，並維
    護經濟秩序之穩定及交易安全之信賴，即應詳實審酌是否符
    合破產之要件。
四、經查，本件抗告人所負債務大部分為使用信用卡及現金卡之
    債務，此可從其債權人均為銀行及各該銀行之函文得到佐證
    。而其現得以構成破產財團之財產，主要則僅有該314,500
    元之現金及汽車一輛（抗告人認值約10萬元，經原法院向高
    雄市汽車商業同業公會函詢結果，值約5 萬元，見原法院卷
    第57頁）。但抗告人本身既仍有生活費需支付，以現行生活
    食衣住行各方面消費支出觀之，在高雄市之每人每月最低生
    活費用至少亦有10,000元之必要支出（見原法院卷第63頁）
    ，則上開金額在破產期間用以支付相關生活費用後（若以1
    年期間核算即至少需12萬元），所餘即屬有限，尚難完全用
    以清償上開債務。至抗告人雖提出所謂「生活費權利捨棄切
    結書」表示捨棄上開生活費可依破產法得優先受償之適用，
    （見原法院卷第18頁）。然抗告人之日常生活支出為其維持
    個人人格生存之必要費用，且為法律規定應先於破產債權而
    支出之項目，尚無從因表示願意拋棄即予排除，故該款項仍
    有用以支付抗告人生活費用之必要。況縱認該款項均得用以
    支付破產相關事宜，經扣除破產管理人之報酬（依一般律師
    受理案件之報酬及法院核定之數額，至少亦有5 萬元）及破
    產期間所應支出之相關破產程序之費用後，其得用以實際清
    償債權之餘額與現有之債權額相較，明顯僅得清償不足10%
    之債權額，就其債務發生之原因及債權得受償之比例為斟酌
    ，若准予破產而使得以免除其餘超過90% 之債務，實難認符
    合債權債務間相對之衡平。再者，破產制度既在於調和債務
    人重生機能及債權人權益保障，若有其他替代機制，更能為
    適當之處理時，即無宣告破產之必要。本件抗告人之處境，
    並非其個人之特例，而政府機關既已訂有督促金融機關就此
    類個人金融債務應踐行協商之機制，並另積極訂立相關債務
    清償之法規以資因應（例如個人債務清理法），則若能藉由
    其他較為合理之機制為清償事務之處理，而非以強制免除債
    務之方式為破產，應係較符合衡平之方案。就此而言，本院
    除認以抗告人現行提出構成破產財團之財產，尚難認有達到
    准予宣告破產之實益外，在現行破產效力係強制完全免責之
    情形下，抗告人所提出構成破產財團之財產，亦未能使本院
    認已符合破產機制之本旨。故在抗告人未能提出其他較為合
    理且有清償實益之破產財團前，本院尚難准予破產之宣告。
    從而，原裁定駁回抗告人之聲請，理由雖非與本院完全相同
    ，但結論並無不同，且無違誤。抗告意旨指摘原裁定不當，
    求予廢棄，並無理由，應予駁回。
五、據上論結：本件抗告為無理由，依破產法第5 條、民事訴訟
    法第495 條之1 第1 項、第449 條第2 項、第95條、第78條
    ，裁定如主文。
中　　華　　民　　國　　96　　年　　2 　　月　　7 　　日
                            民事第一庭
                                審判長法官  黃金石
                                法      官  林健彥
                                法      官  林紀元
以上正本證明與原本無異。
如不服本裁定應於送達後10日內向本院提出再抗告狀 (並按他造
當事人之人數附繕本)， 並繳納再抗告費新臺幣1,000 元。再為
抗告應以適用法規顯有錯誤為理由，並經本院之許可，該許可以
原裁定所涉及之法律見解具有原則上之重要性者為限，並委任律
師為代理人。
中　　華　　民　　國　　96　　年　　2 　　月　　7 　　日
                                書  記  官  楊茱宜
附註：
抗告人之配偶、三親等內之血親、二親等內之姻親，或抗告人為
法人、中央或地方機關時，其所屬專任人員具有律師資格並經法
院認適當者，亦得為第三審代理人。抗告人或其法定代理人具有
律師資格者及前項情形，應於提起抗告或委任時釋明之。
